【裁判字號】    88,訴,2271
【裁判日期】    890424
【裁判案由】    偽造有價證券
【裁判全文】
臺灣臺中地方法院刑事判決                        八十八年度訴字第二二七一號
    公  訴  人  台灣台中地方法院檢察署檢察官
    被      告  乙○○
右列被告因偽造有價證券案件，經檢察官提起公訴（八十八年度偵字第一五一六四號
），本院判決如左：
    主  文
乙○○無罪。
    理  由
一、公訴意旨謂：乙○○於民國（下同）八十七年五月底、六月初左右，在台中市泛
    亞投資顧問公司所舉辦之證券研習會認識丙○○，之後常因股票問題互有聯絡，
    惟丙○○仍不知乙○○之真實姓名。八十七年九月一日，乙○○意圖為自己不法
    之所有，在台中市某家證券行內，以電話向丙○○佯稱：有急需，欲借新台幣（
    下同）十五萬元，可於三內日內返還云云。致丙○○因而陷於錯誤，並將上開借
    款匯入乙○○所指定之第七商業銀行國光分行第二九二一二—三帳號，戶名甲○○之帳戶，丙○○因此以為乙○○名叫甲○○。詎乙○○得款後拒未依約還款，
    同年月九日，丙○○自屏東北上至台中市向乙○○催討此筆借款，並在台中市○○路之寶盛證券公司找到乙○○，乙○○無錢償還，丙○○即要乙○○簽發本票
    ，乙○○即在該證券公司之騎樓下，意圖供行使之用，偽以「林立澤」名義簽發
    面額十五萬元、發票日八十七年九月一日、到期日八十七年十月八日、發票人地
    址台中市○○街二九八號、票號０五一二０一號之本票一張交予丙○○，以資搪
    塞。丙○○見乙○○簽署「林立澤」姓名時，質以「你不是叫甲○○嗎？」，乙○○則告以「甲○○是我弟弟」等語。丙○○立即要求乙○○找甲○○出來背書
    ，但為乙○○拒絕。屆期丙○○欲持前揭本票向乙○○為付款提示時，發現其已
    逃匿無蹤，丙○○嗣找到甲○○（另經檢察官為不起訴處分）後，始得知乙○○
    之真實姓名，方知受騙。因認被告涉犯刑法第三百三十九條第一項之詐欺罪及同
    法第二百零一條第一項之偽造有價證券罪嫌等語。
二、按犯罪事實應依證據認定之，無證據不得推定其犯罪事實；又不能證明被告犯罪
    或其行為不罰者，應諭知無罪之判決，刑事訴訟法第一百五十四條、第三百零一
    條第一項分別定有明文。又認定不利於被告之事實，須依積極證據，苟積極證據
    不足為不利於被告事實之認定時，即應為有利於被告之認定，更不必有何有利之
    證據；認定犯罪事實所憑之證據，雖不以直接證據為限，間接證據亦包括在內，
    然而無論直接或間接證據，其為訴訟上之證明，須於通常一般之人均不致有所懷
    疑，而得確信為真實之程度者，始得據為有罪之認定；告訴人之告訴，係以使被
    告受刑事訴追為目的，是其陳述是否與事實相符，仍應調查其他證據以資審認，
    始得為被告不利之認定；刑法第三百三十九條第一項詐欺罪之成立，以意圖為自
    己或第三人不法所有，以詐術使人將本人或第三人之物交付為要件，所謂以詐術
    使人交付，必須被詐欺人因其詐術而陷於錯誤，若其所用方法，不能認為詐術，
    亦不致使人陷於錯誤，即不構成該罪；刑事法上之犯罪，以行為人主觀上有實現
    特定犯罪構成事實之決意（或認識），並且客觀上有實施此項犯罪構成事實之行
    為，始稱相當，若行為人主觀上欠缺此項實現犯罪構成事實之意思（或認識），
    縱外觀上有此一「實施」之行為者，仍不得謂其已該當於特定之犯罪構成要件，
    而予以非難，令負刑責 (最高法院三十年上字第八一六號、四十年臺上字第八六
    號、五十二年台上字第一三００號、四十六年台上字第二六０號判例、八十三年
    度台上字第七五一號判決意旨參照)。
三、公訴人認被告涉犯偽造有價證券及詐欺取財罪嫌，無非以右揭事實業據告訴人丙○○指訴綦詳；又被告於借款之時未告知告訴人其真實姓名，事後不但未依約還
    錢，且於告訴人找到被告後，又以「林立澤」之不實姓名簽發本票，且填具非其
    住居所之台中市○○街二九八號地址於本票上，亦未主動告知其本名，自其隱匿
    真實姓名及住址，以規避借款之事實，足徵其自始即存有詐騙告訴人且無返還借
    款之不法意圖，此外，復有屏東市第一信用合扯作社跨行匯款回單影本、第七商
    業銀行國光分行第二九二一二—三帳號活期儲蓄存款存摺影本及票號０五一二０
    一號本票影本一張附卷可稽，並據證人即廖期裕之母廖羅阿秋於警訊中及丁○○
    、戊○○○於偵查中證述明確，並有房屋租賃契約書影本附卷可稽等情為論據。
四、訊據被告乙○○對於右揭時地向丙○○借款及簽發本票交丙○○收執之事實固供
    承不諱，惟矢口否認有詐欺及偽造有價證券犯行，辯稱：伊向告訴人借錢時，已
    說明錢是伊弟弟甲○○要用的，故告訴人應知甲○○為伊弟弟，因之後股價一直
    下跌，伊錢均被卡在股市，故無法依約返還借款，伊無詐騙告訴人之意；伊係基
    於告訴人之要求才簽發前揭本票，伊所以在該本票之發票人欄上簽「林立澤」，
    乃因用「乙○○」一直不順後即改用「林立澤」，而此事伊的朋友都知道；因當
    時伊租住在台中市○○街二九八號，且留給丙○○之連絡住址，亦是台中市○○
    街二九八號，故於本票上記載該址，伊無偽造本票之犯意等語。經查：
（一）被告乙○○於八十七年五月底、六月初左右，在台中市泛亞投資顧問公司所舉
      辦之證券研習會認識告訴人丙○○，之後常因股票問題互有聯絡，告訴人並委
      託被告代為買賣股票。另坐落台中市○○街二九八號房屋係屬廖期裕所有，自
      八十六年十二月一日起，迄八十八年十月十九日臺灣臺中地方法院檢察署檢察
      官勘驗現場日止，均係由丁○○承租，業據證人即廖期裕之母廖羅阿秋於警訊
      中及丁○○、戊○○○於偵查中證述明確，並有房屋租賃契約書影本附卷可稽
      。於八十七年六月至八十八年農曆過年前，被告因與證人丁○○之女曾為同事
      ，且適證人丁○○之子服役，而向證人丁○○借住台中市○○街二九八號，並
      借用丁○○之0000000號電話供作對外聯絡之用；而被告留給告訴人之
      聯絡地址及電話號碼亦分別為台中市○○街二九八號及0000000號。又
      告訴人因委託被告買賣股票之事，曾郵寄信件至台中市○○街二九八號予被告
      ，亦曾於八十七年八月底北上台中找被告，當時被告即安排告訴人借宿台中市
      ○○街二九八號，而當時被告確實居住在台中市○○街二九八號等情，業據證
      人丁○○於偵查及本院審理中證述明確，且經告訴人於本院審理中自承在卷。
      按被告迄今未清償告訴人款項，且告訴人於本院審理中因未能諒解被告拖延欠
      款未還而質疑其清償之誠意而拒絕與被告和解，衡情，告訴人自不可能為偏頗
      被告之陳述。益徵證人丁○○於偵查及本院審理中證述確屬可信。至證人丁○○之妻戊○○○於八十八年十月十九日臺灣臺中地方法院檢察署檢察官勘驗現
      場時，結證稱：伊不認識叫林立澤或乙○○之人，伊家剛剛是三個房間，主臥
      室伊夫妻住，另一間是女兒住，還有一間兒子住，沒有多餘的房間給別人住，
      也沒有什麼他人在這兒起居，伊自己一家人住都快不多夠用了，怎能分租他人
      云云，既與事實不符，且證人戊○○○亦本院審理中亦證述，伊於檢察官勘驗
      現場時，固曾為上開證述，但其事後回想其兒子服役期間確有借給被告居住，
      因筆錄已簽名，而未更正等語。是公訴人以證人戊○○○於偵查中與事實不符
      之證述，據以認定證人丁○○之證述不可採，並進而認定被告未曾居住於台中
      市○○街二九八號，即有可議。
（二）被告係因需款孔急，而向告訴人借用款項十五萬元，為告訴人所不爭執，而被
      告始終未否認上開款項為其所借用，應由其負償還之責。難謂被告向告訴人借
      款之初，有施用何詐術可言；至被告要告訴人將借用之款項匯入其所指定之第
      七商業銀行國光分行第二九二一二—三帳號，戶名甲○○之帳戶，亦有屏東市
      第一信用合扯作社跨行匯款回單影本、第七商業銀行國光分行第二九二一二—
      三帳號活期儲蓄存款存摺影本及票號０五一二０一號本票影本一張附卷可稽；
      此為被告希望告訴人交付借款之方式，亦難為施用詐術之證明。
（三）證人丁○○復證稱：「‥‥我兒子當兵的時候，約在八十七年六月以後，到八
      十八年過年以前，他借住在我兒子房間，我聽說他住在大里，我和他認識之初
      ，只知道他姓林，他的朋友打電話找他，都說要找林立澤。我看過他的身分證
      他不是這個名字，我有問過他為何用這個名字，他說有欠水，故用這個名字。
      他都用我的電話和朋友聯絡‥‥」，證人戊○○○證稱：「我兒子服役期間，
      乙○○當時確有借住在我兒子房間，我當時是稱呼他林先生，有人打電話給他
      都說是找林立澤。」等語。是依上開之證述，堪認被告與他人往來，有使用別
      名「林立澤」之習慣。又被告設籍台中縣大里市○○街七二號，確居住於台中
      市○○街二九八號，而證人即被告之弟甲○○證稱被告平日未住在家裡，亦甚
      少與家人連絡等語。則證人甲○○對被告在外是否另以別名林立澤自稱乙事表
      示不知情，亦屬常情。又告訴人於本院審理中對於借款與被告之前，曾至台中
      之九鼎證券及寶盛證券公司找被告時，於上開證券公司先後二次遇見被告之弟
      甲○○；告訴人於本院審理中亦陳稱，曾聽聞被告之友人以閩南語稱呼被告「
      慶仔」。則告訴人是否全然不知道被告之本名為「乙○○」及被告之弟為「甲○○」，即有可謙。且被告未依約還款，乃專程自屏東北上至台中市，向被告
      催討此筆借款，在台中市○○路之寶盛證券公司找到被告後，因乙○○仍無錢
      償還，告訴人即要求被告簽發本票；倘被告與告訴人往來期間，未曾以林立澤
      自稱，則告訴人於被告在本票上簽署林立澤之名，焉有未質疑而未要求被告更
      正之理。是被告辯稱伊與告訴人往來期間，曾以林立澤之別名釋之，應可採信
      。則被告簽發系爭本票時，依其習慣使用別名林立澤，並於本票上記載其當時
      之居所台中市○○街二九八號，尚難認其主觀上有實施偽造有價證券或詐欺之
      意思。
（四）綜上所述，本件雙方爭執應屬債務不履行之民事糾紛範圍，尚難認為被告有何
      施用詐術或不法所有之意圖，亦無偽造有價證券之行為，揆諸前開說明，即不
      能以詐欺罪或偽造有價證券罪相繩。此外，復查無其他積極證據足以證明被告
      有公訴意旨所稱之犯行，既不能證明被告犯罪，依法應為無罪之諭知。
五、據上論斷，應依刑事訴訟法第三百零一條第一項，判決如主文。
中      華      民      國      八十九      年      四      月  二十四  日
                                台灣台中地方法院刑事第七庭
                                    法  官    翁  芳  靜
右正本證明與原本無異。
如不服本判決，應於送達後十日內向本院提出上訴狀 （須附繕本） ，上訴於台灣高
法院台中分院。
                                    書記官
中      華      民      國      八十九      年      四      月  二十四  日
附錄論罪科刑法條


司法院資訊處製作；財團法人民間司法改革基金會備份。
